臺灣臺北地方法院民事判決　　　　　　　96年度訴字第562號
原　　　告　臺灣新光商業銀行股份有限公司
法定代理人　丙○○
訴訟代理人　乙○○
　　　　　　己○○
　　　　　　戊○○
被　　　告　甲○○
　　　　　　丁○
上列當事人間請求清償借款事件，本院於民國96年05月24日言詞
辯論終結，判決如下：
    主      文
被告侯正清、丁○應連帶給付原告新臺幣壹佰壹拾伍萬陸仟壹佰
玖拾參元，及自民國九十五年一月十二日起至清償日止，按週年
利率百分之十五計算之利息。
原告其餘之訴駁回。
訴訟費用由被告連帶負擔十分之八，餘由原告負擔。
    事實及理由
一、程序方面：
  (1)按當事人得以合意定第一審管轄法院。但以關於由一定法律
    關係而生之訴訟為限。前項合意，應以文書證之，民事訴訟
    法第24條定有明文。本件依兩造所簽之借款契約書第30條約
    定，兩造合意以本院為第一審管轄法院，故原告向本院提起
    本件清償借款之訴，核與首揭規定，尚無不合，本院就本件
    清償借款之訴自有管轄權，合先敘明。
  (2)次按，原告於判決確定前，除被告已為本案之言詞辯論而應
    得其同意者外，得撤回訴之一部或全部；又訴經撤回者，視
    同未起訴，民事訴訟法第262條第1項、第263條第1項前段分
    別定有明文。
    查原告聲請支付命令時列侯后貞為共同相對人，主張侯后貞
    因消費借貸之法律關係而應就其消費借貸債權負清償責任，
    雖侯后貞並未就支付命令聲明異議，但共同相對人之甲○○
    、丁○均聲明異議，且非基於個人關係為聲明異議，參見民
    法第275條、民事訴訟法第56條第1款，聲明異議之效力應及
    於侯后貞，故侯后貞為本件之共同被告。惟此部分業據原告
    撤回，依前開規定意旨說明，自已生此部分訴訟撤回之效力
    。
二、原告起訴主張：
  (1)訴外人侯后貞邀同被告侯正清、丁○為連帶保證人，侯后貞
    於民國94年5月10月向原告借款新臺幣（下同）180萬元，約
    定借款期間為94年5月12日至96年11月12日，為期2年，並約
    定應按月攤還本金，遲延繳納時，並自逾期日起至清償日止
    其逾期期間按年利率15%固定計付遲延利息，經被告等立據
    同一內容之借款契約書一紙，交付原告收執。詎料侯后貞自
    95年01月12日起即未依約攤還本金，依借款契約之約定內容
    ，原告得要求提前清償全部債務，至今借款人侯后貞尚積欠
    原告如聲明所載之本金及遲延利息，依法被告等自應付連帶
    清償之責。
  (2)又本件借貸關係本身係不收利息，但撥款後原告須收取互助
    會帳務管理費30萬元及小額信貸開辦費16,000元。而所收之
    帳務管理費是不退還申請人，另小額信貸之開辦費係審核部
    門審核所需之費用，計算之基準為每借款24萬元收2000元開
    辦費，本件共借180萬元，是24萬元的7.5倍，小數點以下四
    捨五入，故以8倍計算，共計16000元。爰依消費借貸及保證
    之法律關係，提起本訴。並聲明：被告應連帶給付原告新台
    幣138萬元及自95年01月12日起至清償日止按週年利率15%計
    算之利息。
三、被告甲○○、丁○則以：被告確於系爭保證書上簽名用印同
    意擔任連帶保證人，惟簽立系爭保證書時，關於借款金額欄
    仍為空白，並無記明借款金額，原告亦未告知金額及交付被
    告契約書繕本。另該借貸契約180萬元當中，有預扣小額信
    貸開辦費1萬6,000元、互助會貸款帳務管理費30萬元，該預
    扣並不合理，且此部分連帶保證人亦不知悉，認應從借款金
    額中扣除。再者，原告並無正式告知渠等違約，原告沒有任
    何書面可以證明，因為並沒有正式通知，所以被告並沒有違
    約等語，資為抗辯。並聲明：原告之訴駁回。
四、兩造不爭執之事項：
  (1)訴外人侯后貞邀同被告侯正清、丁○為連帶保證人，侯后貞
    於民國94年5月10月向原告借款180萬元，約定借款期間為94
    年5月12日至96年11月12日，為期2年，雙方約定應按月攤還
    本金，遲延繳納時，並自逾期日起至清償日止其逾期期間按
    年利率15%固定計付遲延利息，被告二人並於同一內容之借
    款契約書上簽名。
  (2)原告於借款契約訂立後，於94年5月12日放款180萬元於借款
    人侯后貞帳戶，而該帳戶並於同日轉出316,000元，以支付
    原告收取之小額信貸開辦費16,000元、互助會貸款帳務管理
    費30萬元。
  (3)訴外人侯后貞已給付7期還款，每期金額6萬元，共計42萬元
    。惟於95年1月12日起即未清償借款。
五、得心證之理由：
    按消費借貸之借用人應於約定期限內，返還與借用物種類品
    質、數量相同之物；而遲延之債務，以支付金錢為標的者，
    債權人得請求依法定利率計算之遲延利息，但約定利率較高
    者，仍從其約定利率，民法第478條前段、第233條第1項、
    第250條第1項分別定有明文。查原告主張訴外人侯后貞邀同
    被告甲○○、丁○為連帶保證人向原告借用系爭借款等事實
    ，業據原告提出借款契約書1紙（見本院卷第10頁）為證，
    核屬相符。而被告對原告主張之事實，於言詞辯論時並不爭
    執。惟原告主張被告為借用人侯后貞之連帶保證人，應就系
    爭借款負連帶保證責任等語，則為被告二人所否認，並以前
    開情詞置辯，是本件之爭點厥為：(1)被告二人是否須負擔連
    帶保證人責任？(2)如被告二人須負連帶保證人責任，原告可
    得請求之數額為何？茲述析如下：
  (1)被告二人是否須負擔連帶保證人責任？
    被告二人雖辯稱簽立系爭保證書時，關於借款金額欄仍為
      空白，並無記明借款金額，原告亦未告知金額及交付被告
      契約書繕本。然查，上開借款契約書上連帶保證之被告二
      人簽名係屬真正，為被告所自認之事實。被告二人均屬成
      年人，自應知悉簽署系爭保證書後應負擔之責任為何，倘
      渠等認為於簽名時借款金額欄仍為空白，將造成二人所負
      擔之保證責任範圍空泛、不確定者，自應要求系爭借款書
      所載之金額應明確特定，故被告前開辯稱顯不足採信。
    另被告二人抗辯未收到契約書繕本，且原告未告知金額，
      惟系爭借款契約書契約第32條約定「本契約乙式貳份，由
      甲、乙雙方各執壹份，另本契約之繕本供保證人收執，以
      資信守」等語，已明確表示原告有提供繕本供被告二人收
      執，另被告二人均未對原告未依約提出繕本或其他有利之
      事實舉證以明其說，無徵採信。是以，被告二人應負連帶
      保證人責任。
  (2)如被告二人須負連帶保證人責任，原告可得請求之數額為何
    ？
    債權人除前條限定之利息外，不得以折扣或其他方式巧取
      利益，民法第206條定有明文。再按「據上訴人稱，借字
      上所載1,200元之數額，實照八折扣算，祇收到960元云云
      。如果屬實，自係民法第206條所謂以折扣方法巧取利益
      ，關於折扣之240元，被上訴人既未實行交付，即不發生
      返還請求權。（最高法院29年上字第1306號判例參照）」
      ；依此，借款時預扣利息，就該預扣利息而未實際交付部
      分，自不成立消費借貸關係，此為消費借貸契約要物性之
      表徵。查本件系爭借款契約書上雖未明載借款利息計算方
      式，惟對於借款之總金額180萬元，實際上係先以小額信
      貸開辦費16,000元、互助會貸款帳務管理費30萬元等方式
      扣減借款金額共31萬6,000元，事實上僅撥款148萬4,000
      元予借用人等情，均為兩造所不爭執，且有借用人侯后貞
      新光銀行帳戶交易明細、匯款存摺類存款存入存根、原告
      放款繳款單銷號收回傳票2張等件影本在卷可稽 ( 見本院
      卷第37、41、43、46頁)，是以依上揭規定、判例之意旨
      及消費借貸之要物性屬性，原告上開行為，自係所謂以其
      他方法巧取利益，則就預扣部分，原告既無交付之事實，
      應認該部分借款契約僅於交付之148萬4,000元（
      1,800,000-300,000-16,000=1,484,000）內發生效力。
    就原告與借用人之借款利息而言，該借款契約書僅明文約
      定遲延利息，而究其約定利息為何，即應探究原消費借貸
      兩造之真意。本件借貸關係原告撥款148萬4,000元予借用
      人，約定期間為2年，應返還之金額為180萬元，是以兩年
      之利息為31萬6,000元，計算其約定利率應為週年利率
      10.65%（316,000÷1,484,000÷2＝10.646…%）。因此，
      被告二人於清償期未屆至或未違約時即95年01月12日前，
      所應負擔之約定利息為9萬2,193元（1,484,000×10.65%
      ÷12×7＝92,193）。另借用人於95年1月12日前已清償7
      期還款，共計42萬元，為兩造不爭執之事實，復有借用人
      繳款記錄查詢表在卷可證（本院卷第34頁）。
      是以，被告二人至95年1月12日前所應負擔之本金尚餘115
      萬6,193元（1,484,000＋92,193－420,000＝1,156,193）
      。另借款人於95年1月12日起即未予清償借款，是被告二
      人於此日起之遲延利息應依借款契約書約定15%計算之（
      參見契約書第4條）。
    縱上，被告二人應對於借款之本金及利息1,156,193元及
      自95年1月12日起至清償日止，其逾期期間按週年利率15%
      計算之利息負連帶清償責任，原告此範圍之請求有理由，
      逾此部分之請求即屬無據，應予駁回。
六、本案事證已臻明確，兩造其餘主張陳述及所提之證據，經審
    酌後於本件判決結果無影響，爰不逐一論述，附此敘明。
七、據上論斷，原告之訴為一部有理由，一部無理由，依民事訴
    訟法第79條、第85條第2項，判決如主文。
中　　華　　民　　國　　96　　年　　6　　 月　　8　 　日
                  民事第五庭    法　官　陳心弘
以上正本係照原本作成
如對本判決上訴，須於判決送達後20日內向本院提出上訴狀
中　　華　　民　　國　　96　　年　　6 　　月　　8 　　日
                    　　　　　　書記官　許博為
